臺灣臺南地方法院民事判決　九十年度訴字第一六七○號
　　原　　　告　良維石材有限公司
　　法定代理人　乙○○
　　被　　　告　馥立營造股份有限公司
　　法定代理人　甲○○
右當事人間請求給付工程款事件，本院判決如左：
    主    文
被告應給付原告新台幣捌拾柒萬陸仟玖佰零元及自民國九十年九月十一日起至清償
日止，按週年利率百分之五計算之利息。
訴訟費用由被告負擔。
本判決於原告以新台幣貳拾玖萬元供擔保後，得假執行。但被告如於假執行程序實施
前，以新臺幣捌拾柒萬陸仟玖佰零元為原告預供擔保，得免為假執行。
    事    實
甲、原告方面：
一、聲明：求為判決如主文所示。
二、陳述：
  (一)緣原告與被告於民國（下同）八十九年六月十六日簽訂工程合約書，承攬台南縣
    永康市社教中心新建工程之石材工程（下稱系爭石材工程），總價款為五百四十
    七萬八千五百七十六元。依該合約書付款辦法第二款約定「除約定以外，保留款
    需俟工程竣工，經甲方（即被告）會同業主派員驗收合格後，一次付清乙方（即
    原告）」，原告依限完工後，復經驗收合格，向被告請款給付保留款八十七萬六
    千九百零三元時，被告竟違反誠信，藉詞有瑕疵拒不付款。
  (二)查被告承攬台南縣永康市社教中心暨廣一地下停車場新建工程（下稱系爭新建工
    程），業於九十年五月十六日經永康市公所驗收完畢，除保固金外，其餘尾款業
    已付清予被告，有台南縣永康市公所函影本可稽，因此本件工程既經驗收合格，
    何有瑕疵可言﹖按「稱承攬者，謂當事人約定，一方為他方完成一定之工作，他
    方俟工作完成，給付報酬之契約」為民法第四百九十條第一項所明定。被告拒不
    付款，原告爰依承攬法律關係提起本件訴訟。
  (三)花崗石本即會含水，此乃營造業者所週知之「常識」，本件被告選用之「玫瑰紅
    」吸水率更高達百分之０．四一０。故如施工後遇雨或積水，必有水痕。此乃因
    天然之花崗石本即有之特性，換言之，倘花崗石遇雨或積水後未有水痕，可能水
    質即非天然花崗石。而此營造業者週知之事項，被告卻以之為瑕疵，實無理由。
    且倘此為瑕疵，業主永康市公所必會要求扣款，然永康市公所並未以之為瑕疵扣
    剋被告任何工程款項，即得明瞭花崗石有水痕乃自然現象。再聲請人於八十九年
    底施工完成，隔數月之後方有水痕之發生，亦可知上情。
  (四)而因花崗石材質本即有吸水性，故如係外牆，施工則儘量以「乾式」工法施作（
    乾式施作費用高於溼式）。如本件，被告即指示於外牆施作採「乾式」施工法，
    蓋因此「乾式」施工法或可減少「水痕」現象。此勘驗現場可明顯見出。
  (五)查系爭工程之所以部分地板會呈水痕現象，乃係於工程施工過程中，適逢豪雨，
    且該時被告承包之二樓演藝聽未完工積水，水流自二樓宣洩而下，致一樓南邊地
    板及上二樓之樓梯均有淹水現象，並長達數日。
  (六)復因花崗石本身即會含水，本件被告選用之「紅玫瑰」吸水率更高達百分之四十
    一，復經均院向財團法人石材工業發展中心函查，經該中心表示石材形成水斑的
    主因，其一是水分自表面進入，足徵系爭工程部分地板所以呈水痕現象，確係因
    積水結果所致，而非石材本身之瑕疵。
  (七)至於系爭工程施工過程中是否曾因豪雨淹水一節，業經當時現場施工人員及證人
    賴旭健、陳天得二人於鈞院九十一年四月三十日庭訊時證實，系爭工程師作期間
    確有下雨淹水，當時是由二樓演藝聽積水沿樓梯流下，且該時南邊樓梯已舖設完
    成，北邊尚未舖設大理石，水大部分積在南邊之地面上，而且有用抽水機抽水，
    但抽完水後地面還是溼的等語，可見當時積水情形之嚴重，且據其二人之施工經
    驗，均明白表示依當時之積水情形，確會導致大理石含水現象。
  (八)依鈞院九十一年三月二十五日現場勘驗筆錄，系爭工程館內南邊一樓地面及上二
    樓之樓梯所舖花崗石，石材接縫處均有明顯之水痕，北邊則無之記載，亦將證明
    該部分石材所以有水痕現象，係因積水所致。否則如何解釋為何僅有被淹水部分
    地板呈現水痕，他處卻不見之？
  (九)按兩造工程合約書第十一條雖約定「工程全部完峻，經監工人員初驗合格後，再
    由甲方（被告）會同業主派員覆驗，認為合格，方可作正式驗收。」惟查被告所
    承包該台南縣永康市社教中心之新建工程，早於九十年五月十六日經業主即台南
    縣永康市公所驗收完畢，除保留工程總價百分之一工程保固金外，其餘尾款業已
    付清，此有該所九十年八月十日九十所都字第二六０五六號函可稽，顯可之被告
    所承包知該全部工程業經業主驗收合格，其始會如數核發工程款。復經鈞院向該
    所函查，系爭工程除依約保留之保固金外，於支付其他工程款時有無因工程瑕疵
    扣款，依該所函復明確表示，除前開履約保固金外，該所更無其他與被告公司之
    扣款債權存在，是被告公司為因任何工程瑕疵遭業主扣款，被告主張水痕係瑕疵
    實屬無稽。退而言之，倘系爭工程確有如被告所稱有顯不能為一般通常使用之瑕
    疵存在，業主即永康市公所怎可能未要求被告扣款？該新建工程又如何開放使用
    ？更不可能於鈞院向其函查相關事項時，為前開表示。由此可知，被告純粹係為
    拒絕付款與原告，始藉故不驗收系爭工程，而謂因未驗收合格故不需付款，然依
    一般經驗法則，豈有於業主將全體工程驗收完畢，並以撥付尾款並開放使用後，
    承包商反謂下游廠商施工有瑕疵無需付款之理？
三、證據：提出工程合約書影本一份、請款單影本一份、永康市公所函影本一紙、工
    程估算表一份，並聲請訊問證人賴旭健、陳天得，及聲請函送財團法人石材工業
    發展中心鑑定系爭石材上之水痕，是否因原告施工工法瑕疵所導致，暨向台南縣
    永康市公所查詢該所發包予被告承攬之永康市社教中心之工程款除依約保留之保
    固金外，於支付其他工程款時有無因何項工程瑕疵而扣款及扣減項目與數額。。
乙、被告方面：
一、聲明：求為判決駁回原告之訴，並聲明如受不利判決，願供擔保免於假執行。
二、陳述：
  (一)原告承攬被告台南縣永康市社教中心新建工程之石材工程，總價為五百四十七萬
    八千五百六十七元，依實作數量計價，被告已依兩造工程合約之付款方式第一項
    約定於施工完成時付清總價金之百分之八十五。由於該工程於九十年三月十四日
    開始進行初驗時，被告即發現於工地清洗後在石材分割線兩側約十公分之水痕，
    知會原告公司進行會勘後，原告公司指稱該水痕於空調使用時即會消失，惟五月
    間由其驗收人員前往覆驗時，原告以專業技術之廠商身份答覆該水痕於使用空調
    後即會消失，嗣後業主於五月份開啟空調後情形仍未見改善。由於缺失未見改善
    ，原告依前開付款方式之約定尚不得請求百分之十五之尾款給付；且原告施作工
    作尚未驗收合，顯有不能為一般通常使用之瑕疵，被告即得行使同時履行抗辯權
    ，第四百九十五條第一項之規定請求減少報酬並請求損害賠償。
  (二)原告主張該工程經驗收合格，被告爭執否認之。依兩造工程合約第十一條之規定
    工程驗收意指「工程全部完竣，經監工人員初驗合格後，再由甲方會同業主派員
    覆驗，認為合格，方可作正式驗收。甲方驗收時，如發現工程與規定不符，乙方
    須依照甲方指示，即行修正，凡驗收所需工人工具及梯架等，概由乙方供給之。
    」，業主永康市公所於九十年五月十六日驗收完畢後，方由被告對於原告工作做
    正式驗收，惟因原告施作石材於大廳處共大五百坪，於南側一百坪左右有水痕，
    顯見其所提供部分材質有問題，被告於三月間初驗時即提出質疑，嗣依原告所指
    示之方式開啟空調亦無法排除該瑕疵，被告對於原告承攬工作迄今均未驗收合格
    ，不得逕以業主覆驗合格即認被告工作無瑕疵。
  (三)本件水痕係沿著花崗岩石塊的接縫處發生，依（九一）石發中字第九一００六一
    號財團法人石材工業發展中心函稱：「由於石材是由多種礦物質組合而成，每一
    部分成分不盡相同，毛細現象自然有所差異，因此水斑現象是局部性分布」，本
    件中水痕係沿著花崗岩石塊的接縫處發生，呈規則狀分布，水斑現象並非呈局部
    性分布，應非一般石材含水之毛細現象所致。被告並不爭執石材會有表面含水之
    毛細現象，倘施工方式正確且石材本身品質無瑕疵，則正常情形石材遇水後均會
    在常溫下經過一段時間自然發揮，本件水痕的產生迄今已逾一年，均無法消退，
    益徵本件情形並非自然毛細現象所致。縱係施工期間大雨不斷積水會導致石材含
    水產生產生水斑，石塊應該會整塊潮濕，不至於沿接縫處發生，且依勘驗結果顯
    示，南方二樓沒有水漬，北邊地板反而有水漬，與原告所述水從南邊地板流下造
    成積水之情形不合，本件情形似非大雨積水所致，或者大雨積水絕非造成水斑之
    唯一原因。
三、證據：提出照片二張、建築師於九十年五月三十日出具證明書、存證信函影本乙
    份、九十年五月份電費收據影本、代繳證明各一份、工程合約書一份為證，並聲
    請訊問證人劉昭明，及請求履勘現場，暨向財團法人石材工業發展中心查詢關於
    西班牙玫瑰紅花崗岩於舖設後產生之水痕形成原因及應如何消除。
    理    由
一、本件原告起訴主張：原告與被告於八十九年六月十六日簽訂工程合約書，承攬台
    南縣永康市社教中心新建工程之石材工程，總價款為五百四十七萬八千五百七十
    六元。依該合約書付款辦法第二款約定「除約定以外，保留款需俟工程竣工，經
    甲方（即被告）會同業主派員驗收合格後，一次付清乙方（即原告）」，原告依
    限完工後，復經驗收合格，向被告請款給付保留款八十七萬六千九百零三元時，
    被告竟藉詞有瑕疵拒不付款。惟查被告承攬系爭新建工程，業於九十年五月十六
    日經永康市公所驗收完畢，除保固金外，其餘尾款業已付清予被告，因此本件工
    程既經驗收合格，何有瑕疵可言？為此本於民法第四百九十條第一項之承攬關係
    請求被告給付積欠之工程款八十七萬六千九百零三元及自起訴狀繕本送達翌日豈
    算之法定遲延利息等語。
二、被告則以：原告承攬被告台南縣永康市社教中心新建工程之石材工程，總價為五
    百四十七萬八千五百六十七元，依實作數量計價，被告已依兩造工程合約之付款
    方式第一項約定於施工完成時付清總價金之百分之八十五。由於該工程於九十年
    三月十四日開始進行初驗時，被告即發於工地清洗後在石材分割線兩側約十公分
    之水痕，知會原告公司進行會勘後，原告公司指稱該水痕於空調使用時即會消失
    ，惟嗣後業主於五月份開啟空調後情形仍未見改善。由於缺失未見改善，原告依
    前開付款方式之約定尚不得請求百分之十五之尾款給付；且原告施作工作尚未驗
    收合，顯有不能為一般通常使用之瑕疵，被告即得行使同時履行抗辯權，第四百
    九十五條第一項之規定請求減少報酬並請求損害賠償。本件中水痕係沿著花崗岩
    石塊的接縫處發生，呈規則狀分布，水斑現象並非呈局部性分布，應非一般石材
    含水之毛細現象所致。被告並不爭執石材會有表面含水之毛細現象，倘施工方式
    正確且石材本身品質無瑕疵，則正常情形石材遇水後均會在常溫下經過一段時間
    自然發揮，本件水痕的產生迄今已逾一年，均無法消退，益徵本件情形並非自然
    毛細現象所致。縱係施工期間大雨不斷積水會導致石材含水產生產生水斑，石塊
    應該會整塊潮濕，不至於沿接縫處發生，且依勘驗結果顯示，南方二樓沒有水漬
    ，北邊地板反而有水漬，與原告所述水從南邊地板流下造成積水之情形不合，本
    件情形似非大雨積水所致，或者大雨積水絕非造成水斑之唯一原因等語，資為抗
    辯。
三、原告主張：原告與被告於八十九年六月十六日簽訂工程合約書，承攬系爭石材工
    程，總價款為五百四十七萬八千五百七十六元。依該合約書付款辦法第二款約定
    「除約定以外，保留款需俟工程竣工，經甲方（即被告）會同業主派員驗收合格
    後，一次付清乙方（即原告）」，原告已經施做完工，復經驗收完畢，向被告請
    款給付保留款八十七萬六千九百零三元時，被告稱有瑕疵而不付款。惟系爭新建
    工程業於九十年五月十六日經永康市公所驗收完畢，除保固金外，其餘尾款業已
    付清予被告等情，業據提出工程合約書影本一份、請款單影本一份、永康市公所
    函影本一紙、工程估算表一份為證，並有台南縣永康市公所九十一年四月十九日
    所都字第九一００一二二０二號函附卷足參，復為被告所不爭執，自堪信為真實
    。
四、按當事人主張有利於己之事實者，就其主張負舉證之責任，民事訴訟法第二百七
    十七條定有明文。次按工作有瑕疵者，定作人得定相當期限，請求承攬人修補之
    。承攬人不於前項期限內修補者，定作人得自行修補，並得向承攬人請求償還修
    補必要之費用。如修補所需費用過鉅者，承攬人得拒絕修補。前項規定，不適用
    之。承攬人不於前條第一項所定期限內修補瑕疵，或依前條第三項之規定，拒絕
    修補或其瑕疵不能修補者，訂作人得解除契約或請求減少報酬。但瑕疵非重要，
    或所承攬之工作為建築物或其他土地上之工作物者，定作人不得解除契約，民法
    第四百九十三條、第四百九十四條分別定有明文。本件被告抗辯：原告施作之系
    爭工程在石材分割線兩側有約十公分處水痕之瑕疵云云，為原告所否認，是本件
    首應審酌者為，原告施作之系爭工程有無如被告所指產生水痕之瑕疵？該瑕疵之
    產生是否原告提供之材料或因原告之施工所造成？經查：
  (一)參以財團法人石材工業發展中心函覆本院所稱：「所謂水斑是指石材表面含水的
    現象，由於石材是由多種礦物質組合而成，每一部分成分不盡相同，毛細現象自
    然有所差異，因此水斑現象是局部性分布。石材形成水斑的主因，一是水分自表
    面進入，另一則是背填水泥砂漿鹼分析出所造成.... 」等語，有該中心九十一
    年五月三日（九一）石發中字第九一００六一號函附卷足參，據此，可知石材表
    面有毛細現象，可能因水分自表面進入，或背填水泥沙漿鹼分析出而造成。
  (二)本件經本院至現場勘驗結果：系爭台南縣永康市社教中心於館內南邊一樓地面及
    上二樓之樓梯所舖花崗石，所有石材接縫處均有明顯之水痕二樓中央為挑高四層
    樓之演藝廳，演藝廳之北側門外地板上亦舖設同材質之花崗石，每片花崗石接合
    處也有明顯之水痕，有本院九十一年三月二十五日勘驗筆錄附卷可稽。惟依原告
    法定代理人於九十一年三月二十五日本院勘驗現場時所稱：當初二樓演藝廳天花
    板尚未完成施工，而一樓地面及南邊上二樓之樓梯及二樓以上樓梯及地面均已施
    工完畢，只餘一樓北邊上二樓之樓梯及二樓地板尚未舖設花崗石，因為下大雨，
    雨水從二樓演藝廳上空落下，雨量太多，演藝廳南側大門砂包阻擋不住，雨水一
    洩而下，沿著南側樓梯流到一樓南邊之花崗石，當時工人有以砂包擋住水勢繼續
    往北邊流，雨下了好幾天，演藝廳當時積水量約有一、二尺高等語，與證人賴旭
    健到場結證：「有（受僱於良維公司，施作永康市社教中心之大理石舖設工程）
    ，時間是八十九年七、八月間，我大部分施作一樓南邊地板舖設，北邊由別班的
    師傅做。施作方法是將水泥和砂之後才舖設，這是半濕半乾，一定要加水，水泥
    才能凝固。施作期間有下雨淹水，記得有一天晚上下大雨，隔天早上上工時已淹
    水，是由二樓演藝廳積水，沿著樓梯流下，當時南邊樓梯已舖設完成，北邊尚未
    舖設大理石。二樓演藝廳天花板也尚未搭建。當天馥立營造有請泰勞以沙包圍在
    大廳中央，因為水大部分積在南邊的地面上，而且有用抽水機抽水，但抽完水後
    地面還是濕的，之後幾天仍一直下雨，但較未積水」等語；及證人陳天得所證：
    「曾受僱於良維公司，施作永康市社教中心之大理石舖設工程，時間是八十九年
    七、八月間，施作範圍是大廳南邊及室外之地板，施作方法與大廳一樣，都是水
    泥和沙。八、九月時有下大雨，一樓淹水，之後好幾天均有下雨，雨勢無法施作
    時有停工」等語相合（均見九十一年四月三日言詞辯論筆錄），據此，足知系爭
    工程施工時即八十九年七、八月間，天候狀況不佳，且各樓樓地板大理石舖設完
    成時，二樓演藝廳之天花板尚未搭建完成，如逢下雨，雨水可從二樓演藝廳之天
    花板流洩而下。復參以本院勘驗現場結果：「系爭台南縣永康市社教中心於館內
    南邊一樓地面及上二樓之樓梯所舖花崗石，所有石材接縫處均有明顯之水痕，北
    邊一樓地面及上二樓之樓梯舖設之花崗石則無水痕。館內南邊中央處有一高起之
    講台，上面所舖花崗石無水痕。沿著南邊樓梯走上二樓地面上亦舖設同質之花崗
    石有少數幾處水漬痕跡。二樓中央為挑高四層樓之演藝廳，演藝廳之北側門外地
    板上亦舖設同材質之花崗石，每片花崗石接合處也有明顯之水痕。三樓以上之樓
    梯（含二樓上三樓）及地板上之花崗石則無水痕」，有本院九十一年三月二十五
    日勘驗筆錄附卷可稽，依其水痕分布情形多在館內南邊一樓地面及上二樓之樓梯
    上之花崗石，與證人賴旭健所稱：「當時南邊樓梯已舖設完成，北邊尚未舖設大
    理石」、「馥立營造有請泰勞以沙包圍在大廳中央，因為水大部分積在南邊的地
    面上」等語相符，原告主張：上開水痕係因大雨積水所造成等語，尚非無據，而
    堪憑採。
  (三)被告雖質疑：如依原告主張水是自二樓南邊流下，何以二樓南邊樓地板之水痕較
    北邊為少？惟依證人賴旭健上開證述，大雨來時二樓通往一樓之北側樓梯尚未施
    作，則二樓流至北面樓地板之水自無法如流至南面樓地板之水可順勢流下樓梯，
    而因此積於二樓北側之樓地板，此益足證明原告主張系爭花崗石上之水痕係因下
    雨積水所致等語，堪予採信。
五、按本件兩造合約書第四條付款辦法第(二)向約定：「除約定以外，保留款需俟工程
    竣工，經甲方（即被告）會同業主派員驗收合格，一次付清乙方（即原告）」，
    有原告提出系爭工程合約書附卷可稽，而本件被告所承包該台南縣永康市社教中
    心之新建工程，早於九十年五月十六日經業主即台南縣永康市公所驗收完畢，除
    保留工程總價百分之一工程保固金外，其餘尾款業已付清，此有該所九十年八月
    十日九十所都字第二六０五六號函可稽，足認系爭工程已經被告會同業主（即台
    南縣永康市社教中心）派員驗收合格，則依上開付款辦法約定，被告即應給付原
    告系爭工程保留款八十七萬六千九百零三元。
六、綜上，被告抗辯：原告施作系爭工程有瑕疵云云，並不足採。從而，原告本於承
    攬契約請求被告給付系爭保留款八十七萬六千九百零三元及自起訴狀繕本送達翌
    日即九十年九月十一日起至清償日止，按周年利率百分之五計算之法定遲延利息
    ，為有理由，應予准許。
七、兩造陳明願供擔保，聲請宣告假執行及免為假執行，核無不合，爰各酌定相當擔
    保金額准許之。
八、結論：原告之訴為有理由，依民事訴訟法第七十八條、第三百九十條第二項、第
    三百九十二條，判決如主文。
中　　　華　　　民　　　國　　九十一　　年　　　八　　　月　　　十九　　日
                                臺灣臺南地方法院民事第三庭
                                        法　　　官　李杭倫
右為正本係照原本作成
如對本判決上訴，須於判決送達後廿日內向本院提出上訴狀。
中　　　華　　　民　　　國　　九十一　　年　　　八　　　月　　　十九　　日
                                        法院書記官　陳怡吟
